臺灣高等法院高雄分院民事判決　九十一年度上字第二四三號
　　　上　訴　人　　丁○○○
　　　　　　　　　　甲○○
　　　　　　　　　　乙○○
　　　訴訟代理人　　丙○○
　　　被上訴人　　　戊○○
右當事人間請求拆屋還地等事件，上訴人對於中華民國九十一年八月十四日台灣高雄
地方法院九十年度訴字第二八七五號第一審判決提起上訴，本院判決如左：
    主      文
原判決關於命上訴人拆屋還地部分，及其假執行之宣告，暨訴訟費用（除確定部分外
）之裁判廢棄。
右開廢棄部分，被上訴人在第一審之訴，及假執行之聲請均駁回。
第一審（除確定部分外），及第二審訴訟費用由被上訴人負擔。
    事實及理由
一、被上訴人主張：系爭坐落高雄縣鳳山市道○○段第一五一之二七二地號土地為其
    所有，惟上訴人等人無正當權源在上開土地內如原判決附圖（下稱附圖）所示Ａ
    部份搭建地上二層鐵皮屋占有使用。爰依民法第七百六十七條規定，求為命上訴
    人拆除上開鐵皮房屋，並將該部分之系爭土地返還與被上訴人之判決（被上訴人
    於原審併訴請被告吳政原、吳慧君拆屋還地部分，經原審為被上訴人敗訴判決，
    未據被上訴人聲明不服，已告確定）。
二、上訴人則以：系爭如附圖所示Ａ部份土地，上訴人丙○○係經被上訴人之父蘇明
    雄及其他共有人即蘇啟章、蘇三郎之同意而搭建二層樓鐵皮屋居住。蘇明雄死亡
    後，被上訴人為蘇明雄之繼承人，自應受上開約定之拘束，上訴人丙○○占有系
    爭土地自有正當權源。上訴人丁○○○係丙○○之妻，自亦有權使用該土地，至
    上訴人甲○○、乙○○只是戶籍設在該房屋地址，實際上未使用上開土地等語，
    資為抗辯。
三、兩造於本院聲明：
  (一)上訴人方面：
    (1)原判決不利上訴人部分廢棄。
    (2)右廢棄部分，被上訴人在第一審之訴及其假執行之請均駁回。
  (二)被上訴人方面：
    上訴駁回。
四、被上訴人主張系爭土地為其所有，由上訴人丙○○在其上如附圖所示Ａ部分搭建
    面積七十八平方公尺之二層鐵皮屋占有使用等情，業據其提出土地登記簿謄本為
    證（原審卷第七至九頁），亦為上訴人丙○○不爭執，上開事實堪信為真實。惟
    上訴人丙○○辯稱使用系爭土地乃徵得分割前之共有人全體之同意等語，是本件
    應審酌者為：(一)上訴人丙○○是否徵得系爭土地分割前之共有人全體之同意始建
    屋使用？(二)上開同意有無拘束被上訴人之效力？茲分述之：
五、上訴人丙○○是否徵得系爭土地分割前之共有人全體之同意始建屋使用：
  (一)證人蘇啟章於原審證稱：「當初約民國八十五年時全部的兄弟都有同意他蓋，共
    有人只有三個，其中並無丙○○的名字，因為當時他不在家。所以向縣政府買時
    並沒有登記他的名字。我蘇啟章是老大，蘇明雄即戊○○的父親是老二，蘇三郎
    是老三，而丙○○是老四。並沒有限制他蓋多久。」、「（現在被告丙○○住的
    地方和當初分割的地方有無相同？）一樣。」、「（請求詢問證人當初蓋時同意
    者有無包括蘇明雄？）有，都同意。」（原審卷第九十二、九十三頁）等語。
  (二)證人蘇啟章於本院亦證稱：「（坐落高雄縣鳳山市道○○段第一五一之二七二土
    地當時使用情形你是否知道？）知道。八十五年間我們三兄弟蘇啟章、蘇明雄、
    蘇三郎同意將該部分的土地給丙○○蓋房子使用。」、「（系爭土地是否由你們
    的土地分割出來？）一五一之二七二號土地是從我們三兄弟蘇啟章、蘇三郎、蘇
    明雄原先共有的一五一之八號土地分割出來的，是在九十年八月十三日和解分割
    。」、「（分割前你們就同意由丙○○蓋房子？）是的。」、「分割前蘇明雄還
    在世時，土地共有人共有幾人？）只有我們兄弟三人，沒有其他人。」、「（你
    們在何種情形下要給丙○○使用？）因為丙○○與我們是親兄弟，他本來也應該
    有一份，買賣時因丙○○出門在外，所以丙○○沒有出錢。」、「（你們兄弟三
    說要給丙○○使用是在哪裡講的？）是在我們祖厝講的，因為丙○○來告訴我要
    蓋房子，丙○○告訴我說他也有告訴蘇明雄、蘇三郎也都同意他使用，我也聽他
    使用。」、「（你如何知道蘇明雄有同意？）是丙○○告訴我蘇明雄同意的。」
    、「（你們兄弟三人有在一起同時同意由丙○○使用？）我們三兄弟並沒有一起
    同時同意，是丙○○說他們也同意了，我也就同意。」、「（丙○○在系爭土地
    上蓋房子花費多久時間？）大概蓋了約一年。」、「（當時蘇明雄是否住在系爭
    土地附近？）蘇明雄沒有住在系爭土地附近，住在鳳山市區。」、「（蓋了約一
    年的房子，蘇明雄是否知道丙○○在系爭土地上蓋房子？）是丙○○告訴我蘇明
    雄有答應他蓋房子，蘇明雄知道丙○○在系爭土地上蓋房子，我當時也有問蘇明
    雄，蘇明雄也告訴我他有同意丙○○蓋房子。」（本院卷第五十一至五十四頁）
    等語。
  (三)證人蘇三郎於本院證稱：「（坐落高雄縣鳳山市道○○段第一五一之二七二土地
    當時使用情形你是否知道？）知道。」、「（系爭土地是否由你們的土地分割出
    來？）和解分割出來的。系爭土地現由丙○○使用。」「（為何丙○○可以使用
    這系爭土地？）當時蘇明雄在世時，我們三兄弟蘇啟章、蘇明雄、蘇三郎同意丙
    ○○使用。」、「（分割前你們就同意由丙○○蓋房子？）分割前就同意丙○○
    使用。」、「（蘇明雄確實有同意嗎？）有的。」、「（丙○○蓋房子共蓋了多
    久時間？）也要有二、三個月時間。」、「（你如何知道蘇明雄有同意？）是丙
    ○○告訴我其於二個哥哥有同意，我是老三，既然二個哥哥同意，我當然也同意
    ，如果蘇明雄不同意，也會擋住不讓丙○○蓋房子，如果蘇明雄不同意，蘇明雄
    也會告訴我。」、「（你們兄弟三人說要給丙○○使用是在哪裡講的？）在哪裡
    講的不知道，但丙○○有來告訴我，說我二個哥哥也同意，我說我二個哥哥同意
    ，我也沒有意見而同意。」、「（丙○○在系爭土地上蓋房子花費多久時間？）
    二、三個月左右，因為是蓋鐵皮屋。」、「（當時你及蘇明雄是否住在系爭土地
    附近？）我住在系爭土地附近，蘇啟章不住在系爭土地附近，住在鳳山市○○○
    路，蘇明雄住在鳳山市中崙，並不是住在系爭土地附近。」、「（蘇明雄是否知
    道丙○○在系爭土地上蓋房子？）丙○○尚未蓋時就知道，正在蓋時蘇明雄也有
    到現場測量土地。」（本院卷第五十四至五十六頁）等語。
  (四)綜上證人所述，可認上訴人丙○○主張系爭土地分割前之共有人全體即蘇啟章、
    被上訴人之先父蘇明雄、蘇三郎等人確有同意上訴人丙○○於系爭土地建屋使用
    等事實為真實。雖證人蘇啟章對其等三兄弟有無一起討論是否同意上訴人使用以
    及在何處討論等細節，記憶與證人蘇三郎所述有出入，惟蘇啟章亦自承年紀大時
    間久忘記了，應可採信。是上訴人丙○○辯稱其經共有人同意始建屋使用一事，
    堪信為真實。
  (五)另證人蘇啟章於八十九年訴字第三五三六號分割共有物一案陳述：「當時大家有
    同意丙○○蓋房屋。」（原審八十九年度訴字第三五三六號卷第八十二頁）等語
    ，被上訴人於該案中對證人蘇啟章上開陳述並未表示意見，且該分割共有物一案
    亦因共有人和解而分割，被上訴人所受分配之土地正係上訴人丙○○使用部分之
    系爭土地，倘被上訴人未知悉其父親前曾同意上訴人丙○○建屋使用一事，豈會
    同意受分配部分之土地為有他人建物之系爭土地；再者，證人蘇啟章於歷來之訴
    訟案件中均陳述渠等三兄弟有同意上訴人丙○○建屋使用系爭土地，亦足徵上訴
    人丙○○所辯為真實。
六、上開同意有無拘束被上訴人之效力？
  (一)查，上訴人丙○○主張系爭土地分割前土地為同地段一五一之八號土地，係被上
    訴人之先父蘇明雄與蘇啟章、蘇三郎共有，有證人蘇啟章、蘇三郎之證詞可證，
    蘇啟章、蘇三郎、蘇明雄之應有部分各三分之一，嗣蘇明雄死亡後，其應有部分
    三分之一由其繼承人蘇蔡碧霞等人繼承，並辦理分割繼承登記後，部分繼承人再
    將其應有部分贈予被上訴人，繼承人蘇蔡碧霞、蘇振榮應有部分各三分之一，被
    上訴人應有部分十五分之三，嗣經共有人之一提起分割共有物之訴，由共有人全
    體協議分割，被上訴人取得一五一之八地號Ｅ部分面積一百三十九平方公尺（亦
    即系爭土地）及Ｇ部分面積三十平方公尺，此經本院依職權調閱原審八十九年度
    訴字第三五三六號全卷審閱無誤，復為被上訴人所未爭執，堪信為真。是被上訴
　　人係基於繼承等原因繼受蘇明雄之權利而取得系爭土地所有權，性質上為繼受取
　　得，蘇明雄於生前同意上訴人丙○○於系爭土地上建屋使用，對於上訴人丙○○
　　使用系爭土地自有忍受義務，被上訴人因繼承等原因繼受而經分割取得系爭土地
　　亦有忍受上訴人丙○○使用系爭土地之義務。依此，被上訴人之先父蘇明雄係同
　　意上訴人丙○○無償使用系爭土地，應認蘇明雄與上訴人丙○○間成立使用借貸
　　關係。
  (二)次按，契約未定期限者，借用人應於依借貸之目的使用完畢時返還之，此觀民法
    第四百七十條規定自明。本件上訴人丙○○借用系爭土地之目的，並未約定期限
    ，且其借用目的既為繼續使用上訴人丙○○所建造之房屋居住，自以上訴人丙○
    ○使用系爭土地之目的完畢，即其無繼續居住系爭房屋或該房屋不堪使用時，返
    還期限始屆至。惟上訴人丙○○坐落系爭土地上之建物足堪使用，此有原審勘驗
    現場時所拍照片為證（原審卷四十三頁），依上開說明，上訴人丙○○之使用期
　　限尚未屆至，被上訴人自不得請求其拆屋返還土地，上訴人丙○○占有使用系爭
　　土地，非無權占有。
七、上訴人丙○○為系爭建物之原始建築者，其餘之上訴人並非系爭建物之原始建築
    者，為被上訴人所不爭執，其餘上訴人對系爭建物並無處分權，被上訴人請求彼
    等拆除系爭建物，自屬無據。另上訴人甲○○、乙○○之戶籍雖設於系爭建物，
    但係得上訴人丙○○同意，上訴人丁○○○居住於系爭建物，亦得上訴人丙○○
    同意，則上訴人甲○○、乙○○、丁○○○縱占用系爭建物所占之系爭土地，自
    非無權占用。
八、綜上所述，被上訴人依所有權之物上請求權之法則，請求上訴人拆屋還地，均為
　　無理由，不應准許。原審為上訴人敗訴之判決，自有違誤，上訴意旨指摘原判決
　　不當，求予廢棄改判，為有理由，爰由本院予以廢棄改判如主文第二項所示。
九、據上論結，本件上訴為有理由，依民事訴訟法第四百五十條、第七十八條，判決
    如主文。
中　　　華　　　民　　　國　　九十一　　年　　十二　　月　　　三十一　　日
                                      臺灣高等法院高雄分院民事第二庭
~B1審判長法官　簡色嬌
~B2法　　　官　林紀元
~B3法　　　官　曾錦昌
右為正本係照原本作成。
如對本判決上訴，須於判決送達後二十日內向本院提出上訴狀，未表明上訴理由者，
，應於上訴後二十日內向本院提出理由書（均須按他造當事人之人數附繕本）。上訴
時應提出委任律師或具有律師資格之人之委任狀，並依附註條文規定辦理。
中　　　華　　　民　　　國　　九十二　　　年　　一　　　月　　　　二　　　日
~B法院書記官　張文斌
附註：
民事訴訟法第四百六十六條之一：
對於第二審判決上訴，上訴人應委任律師為訴訟代理人，但上訴人或其法定代理人具
有律師資格者，不在此限。
上訴人之配偶、三親等內之血親、二親等內之姻親，或上訴人為法人、中央或地方機
關時，其所屬專任人員具有律師資格並經法院認為適當者，亦得為第三審訴訟代理人。
第一項但書及第二項情形，應於提起上訴或委任時釋明之。
